【裁判字號】    99,交聲,1206
【裁判日期】    990525
【裁判案由】    聲明異議
【裁判全文】
臺灣高雄地方法院交通事件裁定        99年度交聲字第1206號
原處分機關  高雄市政府交通局
異  議  人  甲○○
即受處分人
上列異議人因違反道路交通管理處罰條例案件，對於高雄市政府
交通局民國99年3 月31日所為之裁決（高市交裁字第裁32-B0000
0000號），聲明異議，本院裁定如下：
    主  文
原處分撤銷。
甲○○汽車駕駛人，駕駛汽車經測試檢定酒精濃度超過規定標準
，吊扣普通重型機器腳踏車駕駛執照拾貳個月，並應接受道路交
通安全講習。
    理  由
一、異議意旨略以：異議人即受處分人甲○○於民國97年7 月25
    日酒後騎乘車牌號碼OLV-341 號重型機車，已遭臺灣高雄地
    方法院檢察署檢察官為緩起訴處分，異議人並已履行義務勞
    務80小時及接受法治教育，原處分機關高雄市政府交通局再
    予裁處行政罰，不無違背行政罰法第26條第1 項一事不二罰
    之規定，又異議人遭吊扣駕駛執照12個月，將造成異議人不
    能騎乘機車，代步工具遭剝奪禁止，等同無法打工，影響生
    計，請求撤銷原處分等語。
二、本件異議人酒後駕車之違規行為單一，而罰鍰、吊扣駕駛執
    照及施以道路交通安全講習等法律效果（處罰效果）與違規
    行為之存否俱無從分離，且聲明異議係由法院審查受處分人
    所涉之違規事實是否成立，及原處分所適用之法條是否正確
    、裁罰是否適當，是為貫徹司法審查作用，並避免法院嗣認
    定駕駛人並無交通違規行為，惟駕駛人卻已遭原處分機關裁
    處吊扣駕駛執照、施以道路交通安全講習確定之不合理現象
    ，本院應就罰鍰、吊扣駕駛執照及施以道路交通安全講習法
    律效果予以審理，且於原處分失當時，應自為處分，並就罰
    鍰、吊照及安全講習等處罰效果，宜為一併重新諭知（臺灣
    高等法院所屬法院98年法律座談會刑事類提案第23號研討結
    果意旨參照），合先指明。
三、按汽車（包括機器腳踏車）駕駛人，駕駛汽車（包括機器腳
    踏車）經測試檢定，酒精濃度超過規定標準者，處15,000元
    以上60,000元以下罰鍰，並當場移置保管其車輛及吊扣其駕
    駛執照1 年；汽車（包括機器腳踏車）駕駛人，有第35條第
    1 項規定之情形，應接受道路交通安全講習，道路交通管理
    處罰條例第35條第1 項第1 款、第24條第1 項第2 款固分別
    定有明文。惟一行為同時觸犯刑事法律及違反行政法上義務
    規定者，依刑事法律處罰之。但其行為應處以其他種類行政
    罰或得沒入之物而未經法院宣告沒收者，亦得裁處之。前項
    行為如經不起訴處分或為無罪、免訴、不受理、不付審理之
    裁判確定者，得依違反行政法上義務規定裁處之，行政罰法
    第26條規定甚明。又同法第1 條規定：「違反行政法上義務
    而受罰鍰、沒入或其他種類行政罰之處罰時，適用本法。但
    其他法律有特別規定者，從其規定」。上開道路交通管理處
    罰條例第35條第1 項第1 款規定，係對行為人違反行政法上
    義務規定之行政罰，且該條例關於一個酒後駕駛汽車行為同
    時觸犯刑事法律及違反行政法上義務規定者，除同條例第35
    條第8 項規定外，並無其他特別規定，是汽車駕駛人一個酒
    後駕駛汽車行為，經測試檢定酒精濃度超過規定標準，而同
    時涉有刑法第185 條之3 公共危險罪嫌時，道路交通管理處
    罰機關除有行政罰法第26條第1 項但書得處以其他種類行政
    罰者之情形，得裁處其他種類行政罰外，關於罰鍰部分，即
    應依上開行政罰法第26條及道路交通管理處罰條例第10條規
    定移送地方法院檢察署處理，除於移送後再有上開行政罰法
    第26條第2 項所定不起訴等事由及道路交通管理處罰條例第
    35條第8 項規定之情形，得依違反行政法上義務規定裁處之
    情形外，不得逕依道路交通管理處罰條例第35條第1 項第1
    款規定，裁處行為人罰鍰之行政罰。
四、經查，異議人於97年7 月25日酒後騎乘車牌號碼OLV-341 號
    重型機車，行經高雄市○○路與正義路口時，為警攔檢及對
    異議人實施酒精濃度測試，測得異議人呼氣酒精濃度達每公
    升0.88毫克，而予以舉發，並由原處分機關於99年3 月31日
    以異議人違反道路交通管理處罰條例第35條第1 項第1 款規
    定為由，裁處異議人罰鍰45,000元，吊扣駕駛執照12個月，
    並應參加道路安全講習，有高雄市政府交通局99年3 月31日
    高市交裁字第裁32-B00000000號違反道路交通管理事件裁決
    書、高雄市政府警察局舉發違反道路交通管理事件通知單、
    酒精濃度測試單在卷可稽（見本院卷第8 、9 頁），是異議
    人於上開時、地有汽車（包括機器腳踏車）駕駛人，駕駛汽
    車（包括機器腳踏車）經測試檢定酒精濃度超過規定標準之
    違規事實，應堪認定。茲就原處分所為裁罰是否適法妥當，
    分別論述如下：
  (一)罰鍰部分：
  １、交通部95年7 月17日交路字第0950006986號函釋雖略以：
      查法務部行政罰法諮詢小組第1 次會議紀錄已明確結論「
      緩起訴者乃附條件的不起訴處分，亦即是不起訴的一種」
      在案，當依該部上開函釋結論及行政罰法第26條第2 項規
      定辦理云云。惟「緩起訴」處分之最終雖使被告免於刑事
      訴追之效果，與「不起訴」處分之效果相同，然觀諸刑事
      訴訟法第253 條之1 第1 項係91年2 月8 日增訂，行政罰
      法係94年2 月5 日公布，而制定在後的行政罰法第26條第
      2 項僅臚列「不起訴處分或無罪、免訴、不受理、不付審
      理之裁判確定者」，並未將「緩起訴處分」納入。又緩起
      訴處分既非不能證明行為人之犯罪事實，且造成行為人財
      產減少或義務增加，已產生實質刑罰之效果，自與上開行
      政罰法第26條第2 項列舉之不起訴處分等情形迥然有別，
      仍無從遽為比擬而為相同之處置。準此以言，制定在後之
      行政罰法第26條第2 項既未將緩起訴處分列舉其中，本於
      保障人民基本權及「法律明示其一排除其他」之法理暨前
      揭說明，自不能將條文中「不起訴處分」之範圍，擴及於
      性質並不相同之「緩起訴處分」。
  ２、服義務勞務雖非繳納金錢，但依修正後之刑法第41條第2
      項規定，得易科罰金者，得以提供社會勞動6 小時折算1
      日，是服勞動並非毫無付出，且是否以勞動之方式作對被
      告為緩起訴處分所為負擔及勞動服務之時間長短，檢察官
      可依情狀考量。是以檢察官所為緩起訴處分，並命被告即
      本件異議人應向指定之公益團體、地方自治團體或社區提
      供義務勞務80小時及接受1 場次法治教育，此等命令名義
      上雖非刑罰，但仍是一種特殊的處遇措施，造成異議人之
      義務增加，性質上亦屬干預人民自由之處分，與刑事制裁
      無異，應可實質該當行政罰法第26條第1 項之「依刑事法
      律」之處罰。又道路交通管理處罰條例第35條第8 項固定
      有汽車駕駛人經裁判確定，而處以罰金低於該條例第92條
      所訂最低罰鍰基準規定，應依該條例裁決繳納不足最低罰
      鍰部分之規定。惟檢察官以緩起訴命被告向指定之公益團
      體等提供義務勞務，與道路交通管理處罰條例第35條第8
      項經裁判確定處以罰金性質迥異，並無所謂差額可言，自
      無適用該條例之可能。
  ３、本件異議人因上開酒後駕車之行為涉犯刑法第185 條之3
      之公共危險罪，經臺灣高雄地方法院檢察署檢察官於97年
      8 月12日以97年度偵字第21226 號為緩起訴處分，緩起訴
      期間為1 年，並命異議人向指定之公益團體、地方自治團
      體或社區提供80小時之義務勞務及接受一場次法治教育，
      異議人並已於97年12月12日履行完畢，且緩起訴期間已於
      98年8 月31日期滿等事實，有臺灣高等法院被告前案紀錄
      表、上開緩起訴處分書各1 份在卷可憑（見本院卷第13、
      18頁）。是異議人本件「汽車駕駛人酒精濃度超過規定標
      準（0.55以上）」之違規行為，係一行為同時觸犯刑事法
      律及違反行政法上義務規定，茲同一行為觸犯刑法第185
      條之3 之刑事罪嫌，既經檢察官為緩起訴處分，並命異議
      人向指定之公益團體、地方自治團體或社區提供80小時之
      義務勞務及接受1 場次法治教育，該緩起訴處分命異議人
      提供80小時之義務勞務，固非刑法所定刑罰之種類，然已
      對異議人之名譽、心理、自由產生相當制約，應可實質該
      當行政罰法第26條第1 項之「依刑事法律」之處罰，復無
      行政罰第26條第2 項規定所揭示「經不起訴處分或為無罪
      、免訴、不受理、不付審理之裁判確定者」此類未課予行
      為人實質上不利益負擔之情形，揆諸上揭說明，原處分機
      關依道路交通管理處罰條例第35條第1 項第1 款之規定，
      對異議人上開違規行為予以裁罰時，除其行為應處以其他
      種類行政罰即吊扣普通重型機器腳踏車駕駛執照12個月及
      應參加道路安全講習部分仍得予以裁處外，就罰鍰部分，
      自不得再予科處。從而，原處分關於裁處異議人罰鍰45,0
      00元部分，即有未洽。
  (二)吊扣駕駛執照及道路交通安全講習部分：
    吊扣駕駛執照及道路交通安全講習為罰鍰以外之其他種類之
    行政罰，兼具維護公共秩序之作用，為達行政目的，衡諸行
    政罰法第26條第1 項但書規定及前揭第三點說明，原處分機
    關仍得予以裁處，且此與異議人所受1 場次法治教育尚有不
    同之處。又異議人違規當時係酒後駕駛普通重型機車，則原
    處分機關依道路交通管理處罰條例第35條第1 項第1 款、第
    24條第1 項第2 款規定，對異議人裁處吊扣普通重型機器腳
    踏車駕駛執照12個月（裁決書上未載明吊扣之駕駛執照種類
    ，惟參酌本院卷第2 頁所附移送書所載，係吊扣異議人之普
    通重型機器腳踏車駕駛執照），並應參加道路交通安全講習
    ，經核與法相符，並無違誤，且如因上開吊扣駕駛執照之處
    罰而使異議人於12個月內不能騎乘機車，亦係異議人因不守
    法之違規酒後駕車行為所致，異議人以異議意旨所載情詞請
    求免予吊扣駕照處罰，自非可採。又道路交通管理處罰條例
    第68條之規定固於99年5 月5 日修正公布，然施行日期另由
    行政院以命令定之，目前尚未施行，併予敘明。
五、綜上所述，原處分機關對異議人裁處吊扣（普通重型機器腳
    踏車）駕駛執照12個月，並應接受道路交通安全講習部分，
    固依法有據。然原處分機關對異議人科處罰鍰45,000元部分
    ，既有上開未洽之處，則異議人本件聲明異議，為有理由，
    自應由本院將原處分予以撤銷，並依道路交通管理處罰條例
    第35條第1 項第1 款、第24條第1 項第2 款，自為裁定如主
    文第2 項所示，以資適法。
據上論斷，應依道路交通案件處理辦法第20條前段，道路交通管
理處罰條例第35條第1 項第1 款、第24條第1 項第2 款，裁定如
主文。
中    華    民    國    99    年    5     月    25    日
                  交通法庭  法  官  林永村
以上正本證明與原本無異。
如不服本裁定，應於收受送達後5 日內向本院提出抗告狀。
中    華    民    國     99   年   5     月     25   日
                            書記官  王珮樺

司法院資訊處製作；財團法人民間司法改革基金會備份。
